【裁判字號】    92,判,843
【裁判日期】    920627
【裁判案由】    返還公法上不當得利
【裁判全文】
最  高  行  政  法  院  判  決                    九十二年度判字第八四三號
    上  訴  人  臺北縣政府
    代  表  人  乙○○
    被 上訴 人  甲○○
右當事人間因返還公法上不當得利事件，上訴人對於中華民國九十一年一月十八日臺
北高等行政法院九十年度訴字第一八○二號判決，提起上訴。本院判決如左：
    主  文
原判決廢棄，發回臺北高等行政法院。
    理  由
一、本件上訴人在原審起訴主張：上訴人辦理省道台十五線0k＋000～6k＋626段道路
    拓寬工程，需拆遷被上訴人所有坐落用地內之建築物，前經上訴人核定應發放補
    償費公告確定後發放完畢。嗣因台北縣地價評議委員會暨標準地價評議委員會第
    二次會議決議以第三次複估金額為建築物補償標準，並報經內政部八十九年四月
    二十一日台（八九）內地字第八九○五七七七號函同意備查，因被上訴人已領金
    額大於第三次複估金額，溢領新台幣二十五萬六千一百二十四元。上訴人曾於八
    十五年一月十二日以八五北府工土字第七八一○號函被上訴人說明溢領情形，並
    請於八十五年二月二十九日前返還，惟被上訴人逾期仍未返還。其溢領金額部分
    ，為無法律上之原因而受利益致上訴人受損害，上訴人得依行政訴訟法第八條第
    一項規定，本於不當得利返還請求權，請求返還等等，求為命被上訴人如數給付
    加給自起訴狀繕本送達之翌日起至清償日止，按年息百分之五計算利息之判決。
二、被上訴人則以：上訴人請求被上訴人返還溢領金額，係以民法上之不當得利作為
    請求權基礎，非公法上原因，原審無管轄權。被上訴人受領補償金，係依公法上
    之徵收法律關係及上訴人第一次、第二次勘估之金額，有法律上之原因。本件徵
    收需用土地人或土地所有人並無異議，上訴人已發放補償金完竣，其以第三次複
    估價額，作為被上訴人溢領補償費之依據，顯與法不合，被上訴人受領補償金無
    溢領情事等語，作為抗辯。
三、原判決以：按行政處分，係指行政機關就公法上具體事件所為之決定或其他公權
    力措施而對外直接發生法律效果之單方行政行為。行政程序法第九十二條第一項
    定有明文。又按義務人依法令或本於法令之行政處分，負有公法上金錢給付義務
    ，其處分書或裁定書定有履行期間或有法定履行期間者，主管機關得逕移行政執
    行處就義務人之財產強制執行之，行政執行法第十一條第一項第一款亦定有明文
    。本件上訴人因辦理省道台十五線0k＋000～6k＋626段道路拓寬工程，拆遷被上
    訴人所有坐落用地內之建築物，前經核定應發補償費，經公告確定後發放並拆遷
    完畢。惟因案外人謝崇德、謝元富不服上訴人核定之補償費，提起訴願，上訴人
    先後三次予以複估，所估補償費均不相同，嗣經送台北縣地價評議委員會暨標準
    地價評議委員會評議，決議以最後一次之複估金額為準，上訴人乃以八十五年一
    月十二日八五北府工土字第七八一○號函通知被上訴人於八十五年二月二十九日
    前返還溢放之補償費新台幣二五六、一二四元。該函即係上訴人職權撤銷原處分
    之一部，並因該經撤銷之部分已溯及既往失其效力，被上訴人因而負有返還溢領
    部分之義務，該函明變更之意旨及命於一定期限內如數返還，係上訴人基於職
    權及主觀的效果意思，就公法上具體事件所為之決定，而對外直接發生法律效果
    之單方意思表示，構成依法令所為之行政處分，具有下命處分之性質，且定有履
    行期間，被上訴人逾期未履行返還義務，依前述說明，上訴人即得逕移行政執行
    處強制執行，自無庸另行提起行政訴訟給付之訴。至於遲延利息之請求部分，雖
    該函未一併命給付，但依行政程序法第一百二十七條第二項準用民法第一百八十
    二條第二項之規定，利息本屬不當得利返還之範圍，上訴人可另以行政處分命被
    上訴人給付，亦無提起給付之訴之必要。是上訴人之起訴請求返還本件公法上不
    當得利及其利息，欠缺權利保護必要，在法律上顯無理由等情，因而不經言詞辯
    論，逕駁回上訴人之訴。
四、本院按行政執行法第十一條第一項規定：「義務人依法令或本於法令之行政處分
    或法院之裁定，負有公法上金錢給付義務，有下列情形之一，逾期不履行，經主
    管機關移送者，由行政執行處就義務人之財產執行之：一、其處分文書或裁定書
    定有履行期間或有法定履行期間者。二、其處分文書或裁定書未定履行期間，經
    以書面限期催告履行者。三、依法令負有義務，經以書面限期履行者。」本件上
    訴人因辦理省道台十五線0k＋000～6k＋626段道路拓寬工程，拆遷被上訴人所有
    坐落用地內之建築物，前經核定應發補償費，於公告確定後發放並拆遷完畢。嗣
    經上訴人複估，認應以第三次複估金額為準，被上訴人所領金額超過應發金額，
    上訴人乃以八十五年一月十二日八五北府工土字第七八一○號函通知被上訴人其
    情，並請被上訴人將溢領之補償費新台幣二五六、一二四元於八十五年二月二十
    九日前返還。惟此項溢領補償費返還請求權之行使，法令並未規定，誠難謂上訴
    人得以行政處分為溢領補償費返還之核定，則上訴人前函命被上訴人於一定期限
    內如數返還部分，尚難認符合行政執行法第十一條第一項所稱義務人依法令或本
    於法令之行政處分得移送執行之情形。從而上訴人行使溢領補償費返還請求權而
    提起給付訴訟，尚無不合。原判決就此未予詳究，即認上訴人依行政訴訟法第八
    條第一項規定，本於公法上法律關係之不當得利返還請求權，提起一般給付訴訟
    ，請求返還本件公法上不當得利及其利息，欠缺權利保護必要，在法律上顯無理
    由，因而不經言詞辯論，逕駁回上訴人在原審之訴，容有未洽。上訴意旨指摘原
    判決違背法令，求予廢棄，為有理由。應將原判決廢棄，發回原審法院。
據上論結，本件上訴為有理由，依行政訴訟法第二百五十六條第一項、第二百六十條
第一項，判決如主文。
中    華    民    國    九十二      年      六        月    二十七      日
                    最 高 行 政 法 院  第 一 庭
                                審 判 長 法  官      黃  綠  星
                                         法  官      吳  錦  龍
                                         法  官      蔡  進  田
                                         法  官      黃  璽  君
                                         法  官      廖  宏  明
右  正  本  證  明  與  原  本  無  異
                                         法院書記官  邱  彰  德
中    華    民    國    九十二      年      六        月    二十七      日


司法院資訊處製作；財團法人民間司法改革基金會備份。
